臺灣臺北地方法院民事判決
111年度勞訴字第98號
原      告  吳順義  

            莊嘉來  
            歐瑞村  
            蔡財旺  
            歐福重  
            陳旻謙（即陳平根之繼承人）


            陳怡（即陳平根之繼承人）

上七人共同
訴訟代理人  李佑均律師
            邱靖棠律師
            程居威律師
複代理人    華育成律師
被      告  台灣電力股份有限公司

法定代理人  曾文生  
訴訟代理人  趙偉程律師
上列當事人間請求給付退休金差額事件，本院於民國111年4月6
日言詞辯論終結，判決如下：
    主  文
一、被告各應給付原告如附表「應補發退休金」欄所示金額，及
    各自如附表「本院判決利息起算日」欄所示日期起至清償日
    止，按週年利率5％計算之利息。
二、原告歐福重其餘之訴駁回。
三、訴訟費用由被告負擔。
四、本判決第一項得假執行。但被告如各以如附表「應補發退休
    金」欄所示金額為原告預供擔保，得免為假執行。 　　
    事實及理由
壹、程序部分：
　　被告法定代理人原為楊偉甫，嗣於訴訟進行中變更為曾文生
    ，又原告陳平根於訴訟繫屬中死亡，其繼承人為陳旻謙、陳
    怡，並均經其等聲明承受訴訟，核符民事訴訟法第175條第
    1項規定，應予准許。
貳、實體部分：
一、原告主張：
　㈠原告吳順義、莊嘉來、歐瑞村、蔡財旺、歐福重（下稱原告
    吳順義等5人）、被繼承人陳平根曾為被告尖山發電廠之員
    工，除原告歐瑞村為派用人員外，其餘均屬純勞工，分別自
    如附表「工作年資起算日期」起受僱於被告，各於如附表「
    舊制年資結清日期」、「退休日期」欄所示日期結清舊制年
    資或退休。原告依勞動基準法（下稱勞基法）施行前後之工
    作年資所計算之舊制結清基數或退休金基數各如附表「舊制
    結清基數／退休金基數」欄所示。又舊制結清或退休前3個月
    、6個月工資應包含初夜點心費與深夜點心費（下稱系爭夜
    點費），其平均金額如附表「平均（含加發）夜點費」欄所
    示。詎被告於因舊制結清或退休而計算退休金時，未將系爭
    夜點費列入平均工資計算，短付原告退休金，爰依勞基法第
    84條之2、第55條第1項、第3項、臺灣省工廠工人退休規則
    （民國89年9月25日廢止，下稱退休規則）第9條第1款、第1
    0條第1項第1款、經濟部所屬事業人員退休撫卹及資遣辦法
    （下稱退撫辦法）第9條（即108年8月30日修正前退撫辦法
    第6條，下逕以第9條稱之）、繼承法律關係，另原告歐福重
    併依勞工退休金條例（下稱勞退條例）第11條第3項、年資
    結清協議書（與前開規定為選擇合併）提起本件訴訟等語。
　㈡並聲明：被告各應給付原告如附表「應補發退休金」欄所示
    金額，及各自如附表「原告請求利息起算日」欄所示日期起
    至清償日止，按週年利率5％計算之利息。
二、被告辯以：
　㈠被告為體恤輪班人員須於初夜、深夜時段出勤之辛勞，早於
    日治時期，發放食品予出勤人員充作初夜、深夜點心，嗣因
    發放食品手續繁瑣，故自64年起改以現金代之，給付數額固
    定，不因職級薪資高低、經驗等不同而有差異，但僅屬發放
    方式改變，性質仍為單方恩惠性給與，並非因工作而獲得之
    經常性給與。至77年間因考量輪班人員長期初夜、深夜輪班
    之辛勞，另加發輪班人員初夜、深夜點心費，嗣於92年1月1
    日起調整為輪班人員出勤小夜班發給初夜點心費新臺幣（下
    同）250元（包含一般初夜點心費75元及加發初夜點心費175
    元），大夜班發給深夜點心費400元（包含一般深夜點心費1
    50元及加發深夜點心費250元），且為作業方便，以輪值小
    、大夜班之次數按月結算，每人每月可領取之金額非固定，
    與一般津貼每月固定支付一定金額不同，足徵系爭夜點費不
    論一般、加發均非勞務之對價，即使固定發放，亦未變更其
    恩惠給與性質。且被告為經濟部所屬國營事業，員工之退休
    、撫卹、資遣及離職等事項，悉依退撫辦法及經濟部所屬事
    業人員退休撫卹及資遣辦法作業手冊（下稱退撫辦法作業手
    冊）作為實務作業之準繩，依退撫辦法作業手冊規定，並參
    酌經濟部相關函示，可知行政院及經濟部從未將系爭夜點費
    核定為列入計算平均工資之給與項目，自無法計入平均工資
    計算退休金。又原告歐瑞村為派用人員，即勞基法第84條所
    定「公務員兼具勞工身分者」，應適用國營事業管理法（下
    稱國管法）、退撫辦法及退撫辦法作業手冊據以計算退休金
    ，並無適用勞基法餘地。
　㈡縱認系爭夜點費應列入平均工資計算退休金，應以加發初夜
    點心費175元、加發深夜點心費250元為限，列入平均工資計
    算退休金，另應自勞基法施行後始計入平均工資計算退休金
    。再者，原告歐福重於108年12月間簽立年資結清協議書，
    其中第2條約定：「…平均工資之計算悉依據行政院82年12月
    15日台82經44010號函核定『經濟部所屬事業機構列入計算平
    均工資之給與項目表』之規定辦理…」等語，即系爭夜點費不
    在據以計算結清舊制年資金額之平均工資範疇，原告歐福重
    應受拘束，不得於本件請求將系爭夜點費納入平均工資計算
    結清舊制年資金額等語。
　㈢並聲明：⒈原告之訴駁回。⒉願供擔保請准宣告免為假執行。
    　　　
三、不爭執事項（見本院卷第295至296頁，並依判決格式調整文
    字及順序）：
  ㈠原告吳順義等5人、陳平根曾為被告尖山發電廠之員工，除原
    告歐瑞村為派用人員外，其餘均屬純勞工，分別自如附表「
    工作年資起算日期」起受僱於被告，各於如附表「舊制年資
    結清日期」、「退休日期」欄所示日期結清舊制年資或退休
    。原告依勞基法施行前後之工作年資所計算之舊制結清基數
    或退休金基數各如附表「舊制結清基數／退休金基數」欄所
    示。
  ㈡原告吳順義等5人、陳平根於舊制結清或退休前3個月、6個月
    領取之夜點費（含加發）如附表「平均（含加發）夜點費」
    欄所示。
  ㈢被告係採24小時全天連續作業，分為日班、小夜班、大夜班
    輪班作業，各班工作性質相同、服勤時間不同，原告吳順義
    等5人、陳平根工作均需輪班。
  ㈣被告按實際輪值員工發給之初夜、深夜夜點費，自92年1月起
    小夜班初夜夜點費每次250元，大夜班深夜夜點費每次400 
    元，由實際輪班或代班人領取。夜點費每人每日金額相同，
    不因員工作業種類、年資、職級等而有差異。
  ㈤原告歐福重於108年12月間簽立年資結清協議書。　
  ㈥陳平根於111 年1 月21日逝世，原告陳旻謙、陳怡為其繼承
    人且未拋棄繼承。　　　　
四、本院之判斷：　　
　㈠系爭夜點費應計入平均工資計算退休金：
　⒈按勞基法第2條第4款規定：「平均工資：指計算事由發生之
    當日前6個月內所得工資總額除以該期間之總日數所得之金
    額…」；退撫辦法第3條規定：「平均工資依勞基法有關規定
    辦理」。又勞基法第2條第3款規定：「工資：指勞工因工作
    而獲得之報酬，包括工資、薪金及按計時、計日、計月、計
    件以現金或實物等方式給付之獎金、津貼及其他任何名義之
    經常性給與均屬之」。該所謂「因工作而獲得之報酬」者，
    係指符合「勞務對價性」而言，所謂「經常性之給與」者，
    係指在一般情形下經常可以領得之給付。判斷某項給付是否
    具「勞務對價性」及「給與經常性」，應依一般社會之通常
    觀念為之，其給付名稱為何？尚非所問。是以雇主依勞動契
    約、工作規則或團體協約之約定，對勞工提供之勞務反覆應
    為之給與，乃雇主在訂立勞動契約或制定工作規則或簽立團
    體協約前已經評量之勞動成本，無論其名義為何？如在制度
    上通常屬勞工提供勞務，並在時間上可經常性取得之對價（
    報酬），即具工資之性質而應納入平均工資之計算基礎，此
    與勞基法第29條規定之獎金或紅利，係事業單位於營業年度
    終了結算有盈餘，於繳納稅捐、彌補虧損及提列股息、公積
    金後，對勞工所為之給與，該項給與既非必然發放，且無確
    定標準，僅具恩惠性、勉勵性給與，非雇主經常性支出之勞
    動成本，而非工資之情形未盡相同，亦與勞基法施行細則第
    10條所指不具經常性給與且非勞務對價之年終獎金性質迥然
    有別（最高法院100年度台上字第801號判決意旨採相同見解
    ）。準此，系爭夜點費是否屬於工資，應依一般社會交易之
    健全觀念，判斷是否具備勞工因提供勞務而由雇主獲致對價
    之「勞務對價性」，及有無於固定常態工作中可取得、具有
    制度上經常性之「經常性給與」為據。
　⒉又按勞基法第84條規定：「公務員兼具勞工身分者，其有關
    任（派）免、薪資、獎懲、退休、撫卹及保險（含職業災害
    ）等事項，應適用公務員法令之規定。但其他所定勞動條件
    優於本法規定者，從其規定」，又「本法第84條所稱公務員
    兼具勞工身分者，係指依各項公務員人事法令任用、派用、
    聘用、遴用而於本法第3條所定各業從事工作獲致薪資之人
    員。所稱其他所定勞動條件，係指工作時間、休息、休假、
    安全衛生、福利、加班費等而言」，勞基法施行細則第50條
    亦有明文，故公務員兼具勞工身分者之薪資、退休事項，非
    屬勞基法第84條但書所定之勞動條件（最高法院106年度台
    上字第1873號判決意旨參照）。另國管法於100年12月28日
    修正公布第33條規定：「國營事業人員之進用、考核、退休
    、撫卹、資遣及其他人事管理事項，除法律另有規定外，由
    國營事業主管機關擬訂辦法，報請行政院核定」，則國營事
    業依上開各項公務員人事法令聘用之人員，其退休自應依各
    該國營事業主管機關擬訂之辦法辦理。再者，退撫辦法第1
    條復明定：「本辦法依國營事業管理法第33條規定定之」，
    是退撫辦法即屬勞基法第84條所指之公務員法令。查原告歐
    瑞村係派用人員（見不爭執事項㈠），屬勞基法第84條所稱
    之公務員兼具勞工身分者，揆諸上開規定及說明，原告歐瑞
    村之退休事項應適用公務員法令即退撫辦法辦理。又退撫辦
    法第9條規定：「派用人員：按其在勞基法施行前後之工作
    年資，分別依臺灣省工廠工人退休規則及勞基法之規定計算
    。其在15年以內之工作年資，每滿一年給與兩個基數；超過
    15年之工作年資，在勞基法施行前者，每滿一年給與半個基
    數，最高給與35個基數，超過之工作年資不予計算，在勞基
    法施行後者，每滿1年給與1個基數，其剩餘年資未滿半年者
    ，以半年計，滿半年者，以1年計。但其在勞基法施行前後
    之工作年資，合計退休金最高給與45個基數為限」，係按勞
    基法施行前後之工作年資，分別依退休規則及勞基法之規定
    計算退休金，則被告抗辯原告歐瑞村部分應適用國管法、退
    撫辦法及退撫辦法作業手冊據以計算退休金，並無適用勞基
    法餘地云云，即屬無據。
　⒊查原告吳順義等5人、陳平根任職期間均須依被告排班，從事
    24小時三班固定輪值之工作，各班工作性質相同，僅服勤時
    間不同；被告係依員工實際輪值大、小夜班時段及次數發給
    系爭夜點費，自92年1月起初夜點心費每次250元、深夜點心
    費每次400元，夜點費每人每日金額相同，不因作業種類、
    年資、職級而有差異等情，為兩造所不爭。足見原告吳順義
    等5人、陳平根於受僱期間均須輪班工作，則其輪值大、小
    夜班已成為常態性之工作型態，與一般公司行號為應付臨時
    性之業務需求偶爾為之者不同，且其只要輪值大、小夜班，
    即可獲得固定數額之系爭夜點費。故系爭夜點費係原告吳順
    義等5人、陳平根從事常態性夜間輪值工作所可取得之給與
    ，制度上具有經常性。又被告雖未區分員工薪資高低、工作
    內容及職級等之不同，而統一發給相同金額之系爭夜點費，
    惟系爭夜點費既為實際輪值大、小夜班之勞工所得領取，且
    被告係依員工實際輪值大、小夜班之次數多寡為計算夜點費
    之基準，與原告吳順義等5人、陳平根提供勞務間有密切關
    連性。又工作時間及場所等均為工作環境之一部分，係與勞
    務提出密切相關之工作條件，而三班輪值、於夜間工作之生
    活方式與常人相反，不利於勞工之生活及健康，是被告基於
    事業性質有24小時僱用勞工之需求，就此類三班輪值且須於
    夜間工作之勞工，與日間之勞工就相同內容之工作給予不同
    工資待遇乃屬合理，無違勞基法關於薪資平等原則之規定。
    足見系爭夜點費係被告對於因環境、時間之特殊工作條件而
    對勞工所增加之給付，本質上應屬輪值夜班時段之勞務對價
    。是以，系爭夜點費已成為原告吳順義等5人、陳平根及被
    告間因特定工作條件，制度上成為勞工固定常態工作中於一
    般情形下提供勞務即可經常性取得之對價，符合「勞務對價
    性」及「經常性給與」之要件。則原告主張系爭夜點費為原
    告吳順義等5人、陳平根於該時段工作所獲得之常態性報酬
    ，具有勞務對價性，應認屬工資等語，洵屬有據。
　⒋被告雖辯稱：其為經濟部所屬國營事業，員工之退休、撫卹
    、資遣及離職等事項，悉依退撫辦法及退撫辦法作業手冊作
    為實務作業之準繩，行政院及經濟部從未將系爭夜點費核定
    為列入計算平均工資之給與項目，自無法將系爭夜點費計入
    平均工資計算退休金云云。然國管法第14條規定：「國營事
    業應撙節開支，其人員待遇及福利，應由行政院規定標準，
    不得為標準以外之開支」，同法第33條規定：「國營事業人
    員之進用、考核、退休、撫卹、資遣及其他人事管理事項，
    除法律另有規定外，由國營事業主管機關擬訂辦法，報請行
    政院核定」，僅在宣示國營事業應依行政院所定相關規定作
    為給付員工工作報酬、退休之準據，並未將夜點費明示排除
    於工資性質之外。且經濟部所屬事業人員關於退休金計算之
    平均工資認定，依國管法第33條授權經濟部訂定之退撫辦法
    第3條規定亦係依勞基法有關規定辦理。又退撫辦法作業手
    冊於「貳、工資與平均工資」固記載「二、平均（薪）工資
    …㈠計算平均工資之經常性給與：目前各機構人員之（薪）工
    資，除單一薪給、延長工作時間工資（超時工作報酬、加班
    費均屬之，以下同）及經本部核定准併入平均工資計算之經
    常性給與者（如附件貳之一）外，其餘項目不予列入平均工
    資計算…」（見本院卷第187頁），且該手冊附件貳之一給與
    項目表未列入「夜點費」（見本院卷第190頁）。惟該作業
    手冊並非國管法所授權，僅能拘束經濟部所屬事業，對派用
    、僱用人員則無任何法律上之強制適用效力。另就僱用人員
    部分，國營事業單位固得依其事業性質及勞動態樣與所屬人
    員另行訂定勞動條件，然所約定之勞動條件不得低於勞基法
    所定之最低標準。故行政院所規定關於國營事業所屬人員之
    待遇及福利標準、經濟部所定有關單一薪點制、工資給與之
    辦法若與勞基法有所牴觸，仍應以勞基法之規定為據。系爭
    夜點費具有勞務對價性、經常性給與之性質，核屬勞基法第
    2條第3款所謂之工資，已如前述，自不得以行政院及經濟部
    從未將系爭夜點費核定為列入計算平均工資之給與項目，即
    將屬工資性質之系爭夜點費排除於平均工資外。又系爭夜點
    費是否屬於工資之一部分，本屬法院應依職權個案判斷之事
    項，行政機關之解釋，僅具參考性質，並無拘束法院之效力
    ，故被告援引之相關函釋，亦均無從採為對其有利之認定。
    　
　⒌另94年6月14日修正前之勞基法施行細則第10條第9款雖將「
    差旅費、差旅津貼、交際費、夜點費及誤餐費等」排除於「
    經常性給與」之外，惟該款所指夜點費係指雇主體恤夜間輪
    班工作之勞工，偶爾給與購買點心之費用。本件系爭夜點費
    屬固定輪班工作型態下經常性給與之勞務對價，業如前述，
    其性質與該款規定之差旅費、差旅津貼及交際費等屬不確定
    之事項所支出顯然不同，尚不得以發給名目為「夜點費」，
    即認有上開規定之適用。況勞基法施行細則於94年6月14日
    修正時，已將有關夜點費及誤餐費之規定刪除，其修正理由
    為：「…鑒於事業單位迭有將『輪班津貼』或『夜勤津貼』等具
    有工資性質之給付，以『夜點費』或『誤餐費』名義發放，以減
    輕雇主日後平均工資之給付責任，實有欠妥，爰修正刪除勞
    動基準法施行細則第10條第9款之『夜點費』或『誤餐費』規定
    ，嗣後有關夜點費及誤餐費是否為工資，應依該法第2條第3
    款規定及上開原則，個案認定」等語，可見以夜點費之名目
    所為給付是否具有工資性質，仍應依勞基法第2條第3款規定
    及上開工資之性質，於實際個案認定，而非僅以名目判斷。
    　
　⒍至被告辯稱系爭夜點費回溯其沿革，於日治時代即已設立，
    原係以發放食品方式，支給出勤人員初、深夜需購買之餐食
    ，不論是否為輪班人員出勤時均可支領，嗣後於64年間，因
    手續繁瑣，始改以發放現款方式代之，僅是發放方式的改變
    而已，仍屬於單方恩惠性給與之餐費性質云云。然依勞基法
    第2條第3款就工資所為定義，只須符合勞工因工作而獲得之
    報酬，以現金或實物等方式之經常性給與均屬之，可見實物
    給與亦在工資涵攝範圍內，故縱系爭夜點費之沿革係由實物
    給與之方式改為現金而來，但因兩造在成立勞動契約時，已
    知悉工作型態為三班制之輪班，並均認知輪值小、大夜班者
    即可領取系爭夜點費。可見此項給付就被告而言，係明確認
    知在原告吳順義等5人、陳平根提供小、大夜班之勞務時，
    其有給付義務，而於原告吳順義等5人、陳平根方面，亦認
    知若已輪值小、大夜班，即可領取此項給付，是原告吳順義
    等5人、陳平根及被告就此應有共識及合意，自全部屬工資
    之一環。況被告亦未提出任何證據證明其將夜點費由實物改
    為金錢給付時，原告吳順義等5人、陳平根及被告即有合意
    將系爭夜點費排除在工資之外，故被告前開所辯，尚不足採
    。　　　
　⒎關於計算方式，被告另辯稱：其於77年間於一般初夜點心費
    、一般深夜點心費外，另給與加發初夜點心費、加發深夜點
    心費，若認定夜點費應計入平均工資，應僅將加發初夜點心
    費、加發深夜點心費計入平均工資；又勞基法施行前任職年
    資有關退休金平均工資之計算，不包括夜點費，故勞基法施
    行前之年資不應用以計算夜點費云云。然查：
　⑴系爭夜點費依其性質，確符合「勞務對價性」與「經常性給
    與」，而屬工資性質，得計入平均工資之範圍，業經認定如
    前，則不論被告所謂之一般初夜點心費、一般深夜點心費，
    或加發初夜點心費、加發深夜點心費，同樣均具備「勞務對
    價性」與「經常性給與」，仍應認屬工資之性質，自不因給
    付名稱不同即割裂其為工資之本質，是被告上開所辯，仍無
    可採。
　⑵又勞基法第84條之2規定：「勞工工作年資自受僱之日起算，
    適用本法前之工作年資，其資遣費及退休金給與標準，依其
    當時應適用之法令規定計算；當時無法令可資適用者，依各
    該事業單位自訂之規定或勞雇雙方之協商計算之。適用本法
    後之工作年資，其資遣費及退休金給與標準，依第17條及第
    55條規定計算」。則關於原告之勞工退休金給與標準，在勞
    基法73年7月30日制定公布前，應依當時有效之退休規則第9
    條第1款、退撫辦法第9條規定辦理。而退撫辦法第9條規定
    ：「各機構人員退休金按其在勞動基準法施行前後之工作年
    資，分別依臺灣省工廠工人退休規則及勞動基準法之規定計
    算。…」，可見該規定亦與勞基法第84條之2規定相同乙節，
    亦如前陳。至於退休金基數計算方式所稱工資，依退休規則
    第10條第2項規定：「前項所稱工資，依工廠法施行細則第4
    條之規定」，而工廠法施行細則第4條規定：「本法所稱工
    資係指工人因工作而獲得之報酬。不論以工資、薪金、津貼
    、獎金或其他任何名義按計時、計日、計月、計件給與者均
    屬之」，對照勞基法第2條第3款所規定：「工資：謂勞工因
    工作而獲得之報酬；包括工資、薪金及按計時、計日、計月
    、計件以現金或實物等方式給付之獎金、津貼及其他任何名
    義之經常性給與均屬之」，足見退休規則及勞基法所稱之工
    資，其內涵相同。故依勞基法第84條之2規定，在勞基法施
    行前後之年資，不論係適用退休規則或勞基法，其認定標準
    均相同，若符合「勞務對價性」與「經常性給與」，即屬工
    資，而系爭夜點費係屬工資範圍，業如前述，即應計入退休
    金計算。故被告此部分所辯，亦非有理。　
　⒏綜上，原告吳順義等5人、陳平根既係因輪值大、小夜班始得
    領取系爭夜點費，而輪值大、小夜班又已屬固定之工作制度
    ，此種因環境、時間等特殊工作條件而對勞工所增加提出之
    現金給付，本質上應係該值班時段之勞務對價，即系爭夜點
    費已成為原告吳順義等5人、陳平根與被告間因特定工作條
    件而為固定常態工作中可取得之給與，為勞工因經常性提供
    勞務所得之報酬，具有「勞務對價性」及「經常性給與」，
    屬勞基法第2條第3款所謂之工資，應納入平均工資計算退休
    金。　　　
　㈡原告歐福重不受年資結清協議書拘束：
　⒈被告辯稱：依年資結清協議書第2條約定，系爭夜點費不在據
    以計算結清舊制年資金額之平均工資範疇，原告歐福重應受
    拘束，不得於本件請求將系爭夜點費納入平均工資計算結清
    舊制年資金額云云。原告歐福重則主張：依勞退條例第11條
    第1項、第3項規定，舊制年資結清勞雇雙方之約定不得低於
    勞基法第55條及第84條之2規定之給與標準，若約定低於勞
    基法所定標準提前結清勞工之舊制年資，自為勞退條例第11
    條所不許等語。
　⒉經查，年資結清協議書第2條固約定：「結清舊制之年資採計
    、基數計算方式，悉依據『經濟部所屬事業人員退休撫卹及
    資遣辦法』及勞動基準法等相關規定辦理。平均工資之計算
    悉依據行政院82年12月15日台82經44010號函核定『經濟部所
    屬事業機構列入計算平均工資之給與項目表』之規定辦理…」
    （見本院卷第161頁），但勞退條例第11條第1項、第3項：
    「本條例施行前已適用勞動基準法之勞工，於本條例施行後
    ，仍服務於同一事業單位而選擇適用本條例之退休金制度者
    ，其適用本條例前之工作年資，應予保留」、「第1項保留
    之工作年資，於勞動契約存續期間，勞雇雙方約定以不低於
    勞動基準法第55條及第84條之2規定之給與標準結清者，從
    其約定」，是勞雇雙方於勞動契約存續期間約定結清適用勞
    退條例前之工作年資，其計算退休金基準應以不低於勞基法
    第55條規定之給與標準計算。又勞基法第55條第2項規定退
    休基數之標準，係指核准退休時1個月平均工資，則系爭夜
    點費是否為工資，自仍應依勞基法規定之平均工資認定，且
    勞基法既為國家為實現憲法保護勞工基本國策制定之法律，
    勞基法第2條第3款之工資規定，乃屬強制規定，系爭夜點費
    是否納入平均工資，應依勞基法規定而為適用判斷，並非勞
    雇雙方所能合意排除其適用之事項，倘若勞雇雙方之約定低
    於勞基法之標準，勞工自得不受拘束，仍得依勞基法之標準
    為請求。準此，原告歐福重不受年資結清協議書拘束，仍得
    依勞基法之標準請求此部分退休金差額，被告前開所辯，自
    非可採。　　　
　㈢遲延利息：
　⒈查系爭夜點費應計入平均工資計算退休金，且系爭夜點費（
    含加發）計入退休金計算後，應補發如附表「應補發退休金
    」欄所示金額等節，被告就計算結果並無爭執（見本院卷第
    297頁），則原告依勞基法第84條之2、第55條第1項、退休
    規則第9條第1款、第10條第1項第1款、退撫辦法第9條及繼
    承法律關係，請求被告給付上開金額，即屬有據，應予准許
    。至原告歐福重另依勞退條例第11條第3項、年資結清協議
    書為同一聲明請求，既陳明屬選擇合併之關係（見本院卷第
    294頁），且不能使其等受更有利之判決，自毋庸審究，併
    此敘明。
　⒉按「勞工退休金之給付，雇主應於勞工退休之日起30日內給
    付之」、「給付有確定期限者，債務人自期限屆滿時起，負
    遲延責任」、「遲延之債務，以支付金錢為標的者，債權人
    得請求依法定利率計算之遲延利息」、「應付利息之債務，
    其利率未經約定，亦無法律可據者，週年利率為5％」，勞基
    法第55條第3項前段、民法第229條第1項、第233條第1項前
    段、第203條分別定有明文。是被告未給付上開金額，自原
    告吳順義等5人、陳平根退休之日起30日之翌日起即屬遲延
    給付狀態，則原告請求自如附表「本院判決利息起算日」欄
    所示日期起，起算法定遲延利息，即屬有據。至原告歐福重
    固主張利息起算日應係舊制結清之日起30日之翌日即109年8
    月1日，並以行政院勞工委員會94年4月29日勞動4字第09400
    21560號函為佐（見本院卷第283頁），然審酌前開函文僅為
    行政機關函釋，尚無拘束法院效力，而勞基法第55條第3項
    已明文規定退休金應於勞工退休之日起30日內給付，則被告
    於原告歐福重退休時起始負給付退休金之義務，並自退休之
    日起30日之翌日方負遲延責任，是原告歐福重此部分主張於
    法無據，應予駁回。
五、結論：
　㈠原告依勞基法第84條之2、第55條第1項、第3項、退休規則第
    9條第1款、第10條第1項第1款、退撫辦法第9條及繼承法律
    關係，請求被告應各給付原告如附表「應補發退休金」欄所
    示金額，及各自如附表「本院判決利息起算日」欄所示日期
    起至清償日止，按週年利率5％計算之利息，為有理由，應予
    准許，逾此範圍，則無理由，不應准許。
　㈡本件係勞工之給付請求訴訟，並經本院就本判決主文第一項
    為雇主敗訴之判決，應依勞動事件法第44條第1項、第2項之
    規定，依職權宣告假執行，同時宣告被告得供擔保而免為假
    執行，並酌定相當之擔保金額。
六、本件事證已臻明確，兩造其餘攻防方法及所用證據，經斟酌
    後認均不足以影響本判決之結果，爰不逐一論列，附此敘明
    。
七、訴訟費用負擔之依據：民事訴訟法第79條。　　　　
中　　華　　民　　國　　111 　年　　4 　　月　　29　　日
                  勞動法庭    法　官  　梁夢迪　　　　
以上正本係照原本作成。
如對本判決上訴，須於判決送達後20日內向本院提出上訴狀。如
委任律師提起上訴者，應一併繳納上訴審裁判費。
中　　華　　民　　國　　111 　年　　4 　　月　　29　　日
                              書記官　　曹榮陞
附表：
編號 原告 員工姓名 工作年資起算日期 （民國） 舊制年資結清日 （民國） 退休日期 （民國） 舊制結清基數／退休金基數  平均（含加發）夜點費（新臺幣）  應補發退休金 （新臺幣） 原告請求利息起算日 （民國） 本院判決利息起算日 （民國） 1 吳順義 同左欄 62年11月18日 無 108年6月30日 勞基法施行前 21.5 退休前3個月 4,383.3333元 20萬3,908元 108年7月31日 同左欄       勞基法施行後 23.5 退休前6個月 4,666.6667元    2 莊嘉來 同左欄 66年9月18日 無 108年1月31日 勞基法施行前 13.8333 退休前3個月 5,200元 22萬5,689元 108年3月3日 同左欄       勞基法施行後 31.1667 退休前6個月 4,933.3333元    3 歐瑞村 同左欄 64年9月1日 無 110年2月1日 勞基法施行前 17.8333 退休前3個月 5,033.3333元 22萬7,632元 110年3月4日 同左欄       勞基法施行後 27.1667 退休前6個月 5,075元    4 陳旻謙、陳怡（均即陳平根繼承人） 陳平根 65年2月10日 無 109年1月31日 勞基法施行前 17 退休前3個月 5,066.6667元 22萬1,800元 109年3月2日 同左欄       勞基法施行後 27.5 退休前6個月 4,933.3333元    5 蔡財旺 同左欄 66年9月18日 無 106年2月1日 勞基法施行前 13.8333 退休前3個月 4,950元 22萬6,646元 106年3月4日 同左欄       勞基法施行後 31.1667 退休前6個月 5,075元    6 歐福重 同左欄 65年1月21日 109年7月1日 110年9月30日 勞基法施行前 17.1667 結清前3個月 4,950元 22萬5,069元 109年8月1日 110年10月31日       勞基法施行後 27.8333 結清前6個月 5,033.3333元